【裁判字號】    92,上易,182
【裁判日期】    920610
【裁判案由】    損害賠償
【裁判全文】
臺灣高等法院民事判決                            九十二年度上易字第一八二號
    上  訴  人  乙○○
    被 上 訴人  國票綜合證券股份有限公司
    法定代理人  施建生
    被 上 訴人  甲○○
    共      同
    訴訟代理人  陳正斌
右當事人間請求損害賠償事件，上訴人對於中華民國九十一年十二月三十一日臺灣基
隆地方法院九十一年度訴字第三九三號第一審判決提起上訴，本院判決如左：
    主      文
上訴駁回。
第二審訴訟費用由上訴人負擔。
    事      實
甲、上訴人方面：
一、聲明：(一)原判決廢棄。
          (二)被上訴人應連帶給付上訴人新台幣（下同）一百零四萬元及自本件起訴
            狀繕本送達之翌日起，至清償日止，按年息百分之五計算之利息。
二、陳述：除與原判決記載相同部分，予以引用外，並補稱略以：
    (一)被上訴人甲○○為助理營業員，依證券交易法規定不得從事證券買賣，被上訴
      人國票綜合證券股份有限公司（下稱國票公司）之前身協和證券股份有限公司
      基隆分公司（下稱協和公司基隆分公司）默許被上訴人甲○○違法從事證券買
      賣，欺瞞善意投資大眾，應負法律責任。
    (二)買賣證券通常係由投資人先行購入股票，待交易完成後第三天補足全額，由證
      券交易所扣帳，並非如被上訴人甲○○所指由上訴人先匯款至被上訴人甲○○
      所提供之帳戶後，再由其買賣股票。
    (三)被上訴人甲○○所提出之借據，係因被上訴人國票公司之前身協和公司基隆分
      公司於民國（下同）九十年十一月間發生違約交割行為，該公司唯恐證券交易
      所查獲其所雇用之助理營業員從事不法行為，命令營業員暫時放假，上訴人始
      得知該公司及被上訴人甲○○之欺瞞行為，上訴人為保權益，始同意由被上訴
      人甲○○先行以借據證明於上班後再行歸還，非如被上訴人甲○○所言，雙方
      債務已清償完畢。
三、證據：除援用原審之立證方法外，並補提出被上訴人甲○○、訴外人陳麗玉之名
          片及營業員、助理營業員通訊錄為證，及聲請訊問證人季曉波。
乙、被上訴人方面：
一、聲明：上訴駁回。
二、陳述：除與原判決記載相同部分，予以引用外，並補稱略以：
    (一)上訴人固曾陸續匯款至訴外人鄭榮宗設在中國信託商業銀行股份有限公司（下
      稱中國信託銀行）第000000000000號帳戶（下稱鄭榮宗帳戶）內
      ，然被上訴人甲○○自九十年五月十六日起，即陸續匯款至上訴人設在中國信
      託銀行第000000000000號之帳戶（下稱上訴人帳戶）內，足見兩
      造間確為借貸關係，且被上訴人甲○○有借有還，並無詐欺之行為。
    (二)上訴人雖提出對帳單，惟對其中多少之金額曾借予被上訴人甲○○及如何匯款
      ，均未說明。
    (三)上訴人曾於九十一年四月三十日以基隆新民郵局存證信函第二四號通知被上訴
      人甲○○時，稱「上訴人共匯款八十九萬五千四百元」，然卻起訴請求被上訴
      人應連帶給付一百十萬元，嗣再減縮為一百零四萬元，全不相符。
    (四)被上訴人甲○○僅為助理營業員，並未如上訴人所指有對外從事營業員業務之
      行為，亦未參與任何僅限具備營業員資格者始能進行之交易記錄及文件，上訴
      人應就其所主張之事實負舉證責任。
三、證據：除援用原審之立證方法外，並補提出被上訴人國票公司基隆分公司基本資
          料查詢表為證。
    理      由
壹、程序方面：
    本件被上訴人國票公司基隆分公司已於九十一年十二月十日辦理撤銷（見本院卷
    第三七頁），按分公司乃公司之分支機構，其訴訟標的法律關係之主體，實質上
    仍為法人之整體，被上訴人國票公司具狀聲明承受訴訟，並續行訴訟（見本院卷
    第三五頁），核無不合。合先敘明。
貳、實體方面：
一、本件上訴人起訴主張：被上訴人甲○○僅係被上訴人國票公司之前身協和公司基
    隆分公司之助理業務員，依法不得從事股票接單及下單之買賣行為，惟被上訴人
    甲○○竟先謊稱其為營業員，並冒用訴外人鄭榮宗名義，要求伊匯款至鄭榮宗帳
    戶，供其買賣股票，致伊陷於錯誤而匯款共計一百零四萬元，而協和公司基隆分
    公司明知其所僱用之被上訴人甲○○不具營業員資格，竟放任被上訴人甲○○以
    營業員自居，與客戶從事股票交易，其選任與監督顯有故意或過失等情，爰依民
    法第一百八十四條及第一百八十八條規定，求為命被上訴人連帶給付一百零四萬
    元及自本件起訴狀繕本送達之翌日起，至清償日止，按年息百分之五計算利息之
    判決。
    被上訴人則以：上訴人與被上訴人甲○○間之金錢往來，純屬私人借貸關係，且
    被上訴人甲○○已清償部分借款，上訴人應就其所主張侵權行為之事實，負舉證
    責任等語；被上訴人國票公司並以：被上訴人甲○○縱有上訴人所指要求上訴人
    匯款供其買賣股票之行為，亦為相關法令明文禁止之行為，且與其執行業務無關
    ，亦不得請求被上訴人國票公司負連帶賠償責任等語，資為抗辯。
二、本件經依民事訴訟法第四百六十三條準用同法第二百七十條之一第一項第三款規
    定，整理並協議簡化爭點後，兩造同意就本院九十二年四月二十一日準備程序中
    ，兩造協議簡化之爭點為主張及辯論（見本院卷第四一、四二頁）。本件被上訴
    人甲○○於九十年間受僱於協和公司基隆分公司，擔任助理業務員，協和公司基
    隆分公司已於九十一年十月十八日因與國票公司基隆分公司合併而消滅，並於九
    十一年十二月十日辦理撤銷。上訴人曾於九十年二月間起迄九十年八月間止，陸
    續匯款至訴外人鄭榮宗帳戶，共計一百零四萬元之事實，為兩造所不爭執，並有
    被上訴人甲○○到職登記表（見原審卷第二四頁）、財政部九十一年八月五日台
    財證二字第○九一○一四二三七三號函（見原審卷第五十頁至第五四頁）、財政
    部證券暨期貨管理委員會九十一年九月二十六日台財證二字第○九一○一五三四
    三七號函（見原審卷第五五、五六頁）、國票公司基隆分公司基本查詢資料表（
    見本院卷第五一頁）及上訴人帳戶九十年二月份至八月份之對帳單（見原審卷第
    八頁至第十四頁）可證，固堪信為真實。
三、惟上訴人主張被上訴人甲○○謊稱其為營業員，要求伊匯款至訴外人鄭榮宗帳戶
    ，供其買賣股票，致伊陷於錯誤而匯款，而協和公司基隆分公司對被上訴人甲○
    ○之選任與監督，顯有故意或過失云云。則為被上訴人所否認，並以前開情詞置
    辯。經查：
    (一)按當事人主張有利於己之事實者，就其事實負有舉證之責任，民事訴訟法第二
      百七十七條定有明文；又民事訴訟如係原告主張權利者，應先由原告負舉證之
      責，若原告不能舉證以證實自己主張之事實為真，則被告就其抗辯事實即令不
      能舉證，或其所舉證據尚有疵累，亦應駁回原告之請求（參照最高法院十七年
      上字第九一七號判例）；又主張法律關係存在之當事人，須就該法律關係發生
      所須具備之特別要件，負舉證之責任（參照最高法院四十八年台上字第八八七
      號判例）。是上訴人以詐欺侵權行為為由，請求損害賠償，自應由其就詐欺之
      事實及損害賠償成立要件負舉證之責。
    (二)上訴人固提出被上訴人甲○○之名片（見原審卷第四一頁）、營業員、助理營
      業員通訊錄（見本院卷第四三頁）及對帳單（見原審卷第八頁至第十四頁）為
      證，惟查：
      1.依上訴人帳戶九十年二月份至八月份之對帳單（見原審卷第八頁至第十四頁
        ），充其量僅能據為證明上訴人曾依被上訴人甲○○指示，陸續自其帳戶匯
        款至鄭榮宗帳戶，尚難據為證明被上訴人甲○○有施用詐術欺罔上訴人匯款
        ；再經徵諸被上訴人甲○○曾於九十年十一月十九日書立，交予上訴人收執
        之借據一紙內載：「本人甲○○於民國九十年三月二日起用鄭榮宗在基隆協
        和證券所開戶的帳號裏分批買進股票，至民國九十年十一月十九止共計借款
        九十五萬四千元整，為免雙方空口無憑，特立此據以為見證。‧‧‧債權人
        ：乙○○，債務人：甲○○」等詞（見原審卷第五八頁），足證系爭款項純
        係被上訴人甲○○個人私下向上訴人借貸之款項。雖被上訴人甲○○將其向
        上訴人所借得之系爭款項，指示上訴人將之匯入鄭榮宗帳戶，供自己從事股
        票買賣交易，要亦僅屬被上訴人甲○○有無違反被上訴人國票公司之前身協
        和公司基隆分公司所訂內部規章辦法之問題，亦與上訴人無涉，顯難證明被
        上訴人甲○○有詐欺上訴人之侵權行為。
      2.至上訴人所提出之被上訴人甲○○之名片，其頭銜印為「營業員」（見原審
        卷第四一頁），雖係協和公司基隆分公司所統一印製分發，供被上訴人甲○
        ○平日使用（見本院卷第四一頁），惟系爭款項既係被上訴人甲○○個人私
        下與上訴人間之借貸關係，已如前述，則與被上訴人甲○○究竟是否係協和
        公司基隆分公司之營業員，抑或助理營業員全然無關，是上訴人所提出之上
        開被上訴人甲○○之名片及營業員、助理營業員通訊錄，亦難據為有利於上
        訴人之認定。上訴人既不能證明被上訴人甲○○有何侵權行為。則其請求被
        上訴人甲○○應負損害賠償責任，即屬無據。
    (三)次按民法第一百八十八條所定僱用人之連帶賠償責任，以受僱人因執行職務不
      法侵害他人之權利者為限，始有其適用（參照最高法院六十七年台上字第二○
      三二號判例）。本件上訴人既不能證明被上訴人甲○○有何侵權行為，已如前
      述，則其請求被上訴人國票公司應負僱用人之連帶賠償責任，亦屬無據。
四、綜上所述，上訴人依據侵權行為之法則，請求被上訴人連帶給付一百零四萬元及
    自本件起訴狀繕本送達之翌日起，至清償日止，按年息百分之五計算之利息，自
    屬不應准許。從而原審所為上訴人敗訴之判決，並無不合。上訴論旨仍執前詞指
    摘原判決不當，求予廢棄改判，為無理由，應予駁回。
五、至兩造其餘之攻擊或防禦方法及未經援用之證據，經本院斟酌後，認為均不足以
    影響本判決之結果，自無逐一詳予論駁之必要，併此敘明。
六、據上論結，本件上訴為無理由，依民事訴訟法第四百四十九條第一項、第七十八
    條，判決如主文。
中      華      民      國    九十二    年      六      月      十      日
                                民事第十三庭
                                    審判長法  官  林  鄉  誠
                                          法  官  鄭  威  莉
                                          法  官  王  聖  惠
右正本係照原本作成。
本件不得上訴。
中      華      民      國    九十二    年      六      月    十一      日
                                          書記官  陳  樂  觀


司法院資訊處製作；財團法人民間司法改革基金會備份。
